---
title: L'approche comptable
author: Guillaume Devailly
date: '2018-08-25'
slug: l-approche-comptable
categories: []
tags:
  - théorie monétaire moderne
  - comptabilité nationale
  - MMT
header:
  caption: ''
  image: ''
type: "post"
output: 
  html_document:
    code_folding: hide
---

Le secteur publique Français est en déficit budgétaire depuis au moins les années 1980.
Chaque année, l'état doit donc s'endéter, de plus en plus, pour faire face à ses dépenses.
Conséquence direct : la dette publique explose.

```{r deficitanddebt, echo=FALSE, warning=FALSE, message=FALSE}
library(tidyverse)
library(eurostat)
govdebt <- get_eurostat("gov_10dd_edpt1") %>% # found with search_eurostat("deficit")
    filter(geo == "FR", unit == "PC_GDP") %>% # France, in %GDP 
    select(-unit) %>%
    label_eurostat()

# deficit plot
frdeficit <- govdebt %>%
    filter(na_item == "Net lending (+) /net borrowing (-)", sector == "General government")

pldeficit <- ggplot(frdeficit, aes(x = time, y = values)) +
    geom_ribbon(aes(ymin = 0, ymax = values), fill = "#FF707070") +
    geom_hline(yintercept = 0, linetype = "dashed") +
    geom_line(size = 1.5, color = "darkred") +
    labs(x = NULL, y = "%PIB", title = "Déficit budgétaire français") +
    theme_bw(base_size = 14)

# debt plot
frdebt <- govdebt %>%
    filter(na_item == "Government consolidated gross debt", sector == "General government")

pldebt <- ggplot(frdebt, aes(x = time, y = values)) +
    geom_ribbon(aes(ymin = 0, ymax = values), fill = "#70007070") +
    geom_hline(yintercept = 0, linetype = "dashed") +
    geom_line(size = 1.5, color = "#700070") +
    labs(x = NULL, y = "%PIB", title = "Dette publique française", caption = "Données eurostat") +
    theme_bw(base_size = 14)

cowplot::plot_grid(pldeficit, pldebt, ncol = 1)
```

```{r deficitanddebt, eval=FALSE}
```

Il semble donc urgent de réduire les dépenses de l'état, augemnter ses recettes,
afin commencer à rembourser une dette que nous ne voulons pas laisser cette dette à nos petits enfants.
Sinon, *la dette se vengera* !

<blockquote class="twitter-tweet" data-lang="fr"><p lang="fr" dir="ltr">&quot;La dette se vengera&quot; si le gouvernement ne gagne pas &quot;la bataille du désendettement&quot;, met en garde Pierre Moscovici<a href="https://t.co/c20qHKATVd">https://t.co/c20qHKATVd</a> <a href="https://t.co/wadGpfaiI4">pic.twitter.com/wadGpfaiI4</a></p>&mdash; franceinfo (@franceinfo) <a href="https://twitter.com/franceinfo/status/1032568130403479553?ref_src=twsrc%5Etfw">23 août 2018</a></blockquote>
<script async src="https://platform.twitter.com/widgets.js" charset="utf-8"></script>

---

Il est assez facile de dénoncer l'hypocrisie de tels propos. Les personnes scandalisées par des niveaux de
déficits publiques excessifs "hypothétiquant l'avenir de leurs enfants"" sont souvent beaucoup moins angoissées
en ce qui concerne le réchaufement climatique, danger pourtant plus concret et menaçant.
Curieusement, ces même personnes ne se scandalisent pas pareil lorsqu'il s'agit de combler
le déficit de la sécu que lorsqu'il s'agit de suprimer l'impôt sur la fortune ou de réduire la fiscalité du travail.

Il n'empèche, ce discours de réduction des déficits garde un pouvoir de persuation, il semble rationelle, de bon sens.
S'assurer de gagner suffisament d'argent pour pouvoir couvrir ces dépenses, n'est-ce pas là un principe de bonne gestion, après tout ?

---

La théorie monétaire moderne (Modern Monetary Theory, MMT en anglais, parfois aussi appelée neochartalisme) constitut un cadre
théorique puissant et cohérant dénonssant l'inepsie d'un tel raisonement. Elle explicite le fait que le gouvernement, 
en tant qu'autorité ultime garantissant le sytéme monétaire de son pays, n'est pas soumis aux même contraintes qu'un ménage ou qu'une entreprise.

Il s'agit d'un théorie au sens scientifique, un cadre de pensée expliquant le réel, et non pas d'une "théorie" au sens policier, une simple
hypothèse de travail. Contrairement à d'autres théories scientifiques, tels que la théorie quantique en physique ou la théorie neo-darwiniene
de l'évolultion en biologie, la théorie monétaire moderne reste marginale dans son domaine. Elle n'en reste pas moins rigoureuse, appuyé par
un large corpus académique produit par des universitaires reconnus, tels que Randal Wray, Bill Mitchel ou Stephanie Kelton.
Un deuxiéme congrés international de la théorie monétaire moderne est organisé à l'automne. Un text-book est disponible, et il sera bientôt
complété.


